【裁判字號】    89,上訴,2487
【裁判日期】    890516
【裁判案由】    偽造文書等
【裁判全文】
臺灣高等法院刑事判決                  八十九年度上訴字第二四八七號
    上  訴  人
    即  被  告  丁○○
    選任辯護人  劉緒倫
                徐東昇
                呂偉誠
右上訴人，因偽造文書案件，不服臺灣台北地方法院，八十九年度訴字第四五五號，
中華民國八十九年五月十六日第一審判決（起訴案號：臺灣台北地方法院檢察署八十
八年度偵字第一一五四三號）提起上訴，本院判決如左：
    主  文
上訴駁回。
    事  實
一、丁○○係設於臺北市○○○路○段一八七號一樓之二十一世紀不動產臺北復興加
    盟店復邦公司（下稱二十一世紀復興店）之實際負責人，丙○○（已判刑確定）
    則為二十一世紀復興店負責財務之人員，二人有同居親密關係。甲○○於民國八
    十七年六、七月間，因見二十一世紀復興店在中國時報上刊登委託出售臺北市○○街六十八巷二號七樓房屋之廣告，遂與丙○○聯絡，表達欲購買該屋之意願。
    然上開房屋之所有權人劉美蓮與二十一世紀不動產公司間之房地產委託銷售契約
    之有效期間至八十七年八月五日為止，並無續約。丁○○與丙○○為應付二十一
    世紀復興店之財務困境，竟共同意圖為自己不法之所有，並基於概括犯意之聯絡
    ，先在二十一世紀復興店內由丙○○向甲○○佯稱仍繼續與上開房屋之屋主劉美
    蓮洽談賣屋事宜，並於八十七年十月二日偕同甲○○看屋，使甲○○誤認二十一
    世紀復興店確受劉美蓮之委託出售該屋，而陷於錯誤，談妥斡旋金新台幣一百萬
    元，乃接續於八十七年十月二日、十一月三十日、十二月二十二日及十二月二十
    四日，在甲○○位於臺北市○○○路○段七十六巷三十弄九號之住處及臺灣銀行
    和平分行等處，分別交付新台幣（下同）二十萬元、三十萬元、八萬五千元及四
    十一萬五千元（共計一百萬元）之斡旋金。並於同年十二月二十四日邱家琴與二
    十一世紀復興店簽立買賣議價委託書，約定如該屋之所有權人未能於八十八年一
    月二十五日前同意本件買賣且辦理簽約手續，則委託人（即甲○○）不願再商議
    ，而二十一世紀復興店應全數退回上開斡旋金。其後丁○○藉丙○○復於八十八
    年一月八日向甲○○詐稱，屋主須赴美國與親友確認，故須追加斡旋金始肯出售
    ，致甲○○又陷於錯誤，再於同日交付發票人為甲○○，發票日為八十八年一月
    八日，號碼為ＦＡ0000000號，付款人為臺灣銀行和平分行，面額一百萬
    元之支票乙紙，作為追加之斡旋金，得手之後該二百萬元用以支付公司裝璜費、
    代書費等。惟待上開委託期限屆至，二人為掩飾犯行欲拖延時間，丙○○又向甲○○佯稱，該屋之所有權人已同意出售，但須赴美國與其親人作最後確認，並為
    取信及安撫甲○○，出示由丙○○於八十八年一月二十五日，在二十一世紀復興
    店內，偽造劉美蓮名義而於二十一世紀不動產買賣議價委託書（加盟店收執）上
    偽載：「本人暫保管上項保證金至八十八年三月十五日止。屆時若仍無法出售時
    ，除退還代保管之保證金外，另以月息一％（代保管之金額）做為利息補償。」
    等字樣，並偽簽劉美蓮之署名，及加蓋由丙○○於臺北市某地偽刻之「劉美蓮」
    印章於其上，以行使上開偽造私文書，足以生損害於劉美蓮及甲○○。迨至八十
    八年三月中旬，經甲○○一再詢問，丙○○始告之屋主劉美蓮不願意出售該屋，
    惟經催討已繳之上開款項，卻遭一再拖延，甲○○始知受騙。
二、案經被害人甲○○訴由臺灣臺北地方法院檢察署檢察官偵查起訴。
    理  由
一、訊據上訴人即被告丁○○（下稱被告）矢口否認有共同詐欺及偽造文書之犯行，
    辯稱：公司之財務由丙○○負責，業務由店長乙○○負責，我皆未管，我只負責
    公司之人事，公司有大筆金額支出亦無須我蓋章，且我當時因另案訴訟中，所以
    很少進公司，只知道有收取二十萬元之斡旋金，並已返還，根本不知道丙○○有
    在買賣委託議價書上偽造劉美蓮簽名之行為，更不可能有詐欺之犯行云云。
二、然查：
（一）被告丙○○偽刻劉美蓮印章、偽造私文書及劉美蓮署名之事實，除有被告丙○○之自白外，並據被害人甲○○於偵查及原審調查中指訴明確，復有二十一世
      紀復興店八十七年十二月二十四日之買賣議價委託書一紙（加盟店收執）附卷
      可稽。
（二）次查證人劉美蓮於偵查中證稱：我與二十一世紀房屋公司間之委任契約，已於
      八十七年八、九月間因未續約而自動終止，而該店之業務或店長均未再聯繫等
      語；證人即接洽劉美蓮案子之二十一世紀復興店業務員翁進寬在偵查及原審調
      查中證稱：劉美蓮之案子是我簽進來的，但因為談不成，所以就放棄了，契約
  到期後被告丁○○或丙○○有叫我再去談，但我沒有去等語，則劉美蓮與二十
      一世紀不動產公司間之買賣委託契約已於八十七年八月五日終止甚明。又查被
      告丙○○於上開契約到期後，迄未續約受託出售該屋，故意不告知被害人甲○○契約到期，仍帶被害人甲○○看屋，使甲○○誤以為二十一世紀復興店受劉
      美蓮之委託出售該屋，且受騙接續於八十七年十月二日、十一月三十日、十二
      月二十二日及十二月二十四日，分別交付新台幣二十萬元、三十萬元、八萬五
      千元及四十一萬五千元（共計一百萬元）之斡旋金給二十一世紀復興店等情，
      業據被害人甲○○於偵查及原審調查中指訴綦詳，並為被告丙○○所是認。再
      查被告丙○○於八十八年一月八日又向甲○○佯稱，因屋主劉美蓮須至美國與
      親友商議才能決定賣屋，故要追加保證金云云，使甲○○誤信為真，而於同日
      再交付發票人為甲○○，發票日為八十八年一月八日，號碼為ＦＡ00000
      00號，付款人為臺灣銀行和平分行，面額一百萬元之支票一紙之事實，有前
      述支票影本、台灣銀行和平分行八十八年一月八日之取款憑條影本、台灣銀行
      本行支票申請書代收入傳票影本、台灣銀行存入憑條影本、丙○○之台灣銀行
      存摺類存款明細分戶帳影本在卷足憑。復查被告丙○○將前述詐騙之斡旋金花
      用於二十一世紀復興店之裝潢費、代書費等之情，亦有被告丙○○在偵查中提
      出之二十一世紀復興店財物流水明細可稽。被告丙○○於偵查中指明二百萬元
      基本上用在公司裡，公司帳冊及收據皆在丁○○那裡，這些流水帳，丁○○要
      逼我撕了．．．（見偵查卷一三六、一三七頁），可徵被告知情，並已藉鄒女
      之手行騙用以救公司財務困境。
（三）又查被告丁○○雖辯稱，不知道丙○○有偽造及詐欺之行為云云。然被告丙○○於偵查中證稱：是被告丁○○叫我這樣做的等語；而證人即二十一世紀復興
      店之店長乙○○於原審調查中證稱：丁○○負責公司之盈虧，成交多少、業務
      成長多少，都會檢討，丙○○之前向甲○○收取二十萬斡旋金，後因談不成，
      我要求丙○○退還，過三天後丙○○說已退還，當時我有向丁○○報備，我會
      與劉美蓮接觸是因為丁○○指示我去接洽的等語。且查被告丁○○本為二十一
      世紀復興店（復邦公司）之董事，嗣於八十七年十二月十七日復邦公司因故改
      由本曜公司概括承受，而丁○○則為本曜公司之股東之一（持有八分之一股份
      ），此有經濟部商業司公司登記基本資料在卷可憑；況被告丁○○及丙○○為
      同居男女朋友關係，亦經被告丁○○在偵查中自承甚明。則被告丁○○既先後
      為二十一世紀復興店之負責人及股東，其對於公司之盈虧及資金之進出，應相
      當注意，是被告丙○○收取被害人甲○○之斡旋金共達二百萬元之情，被告丁○○應知之甚詳，參以被告丁○○與丙○○為男女朋友關係，除了上班時間外
      ，有更多時間相處，被告丙○○就公司之財務等一切狀況能有充分之時間告知
      被告丁○○，並共同商議解決方法。被告上訴提出事後丙○○私函脫罪，該私
      函真實性因鄒女不到庭無從查證，復以鄒女已邀法院緩刑宣告之寬典後，相互
      勾串，其內容無非迴護被告，無採信餘地。縱使被害人未親自與丁○○接觸，
      無解於共犯假他人行為，以遂行其犯罪目的，縱使證人乙○○並不知有二百萬
      斡旋金情節無從作有利於被告之證據。從而被告丁○○對於被告丙○○之偽造
      私文書、偽造劉美蓮署名及詐欺等犯行，應有共同之犯意聯絡，是被告丁○○
      上開所辯，係屬事後卸責之詞，不足採信，其犯行堪以認定。
二、核被告丁○○所為，係犯刑法第二百十六條、第二百十條之行使偽造私文書及第
    三百三十九條第一項之詐欺取財罪。被告丙○○偽刻劉美蓮之印章並蓋於前揭於
    二十一世紀不動產買賣議價委託書上及在其上偽造劉美蓮署名之行為係偽造私文
    書之部分行為，其偽造後持以行使，偽造之低度行為為行使之高度行為所吸收，
    均不另論罪。被告丁○○參與共謀，而推由被告丙○○下手實施，應以共同正犯
    論。被告二人於八十七年十月二日至同年十二月二十四日間對於甲○○之詐欺犯
    行，皆以仍繼續與屋主劉美蓮洽談賣屋事宜之同一騙局施詐術，且甲○○在上述
    期間中接續四次所交付者均屬一百萬元之斡旋金中之部分金額，又被害人只有甲○○一人，僅侵害一個法益，顯係基於同一詐欺犯意下之接續行為，而非連續犯
    。又被告二人前揭詐欺犯行與其後之八十八年一月八日詐欺犯行等二次犯行，時
    間緊接，方法相同，觸犯構成要件相同之罪，顯係基於概括犯意為之，為連續犯
    ，應依刑法第五十六條之規定，以一罪論，並加重其刑。其所犯上開二罪間，有
    方法結果之牽連關係，依刑法第五十五條之規定，應從較重之行使偽造私文書罪
    處斷。
三、原審依調查證據所得，適用刑法第二十八條（贅引第五十六條）、第三百十六條
    、第二百十條、第三百三十九條第一項、第五十五條、第二百十七條，罰金罰鍰
    提高標準條例第一條前段。審酌被告丁○○犯罪之目的、手段、方法，及犯罪後
    一再推卸責任等一切情狀，量處有期徒刑十月。至偽刻之劉美蓮印章、二十一世
    紀不動產八十七年十二月二十四日買賣議價委託書（加盟店收執）上八十八年一
    月二十五日附加之劉美蓮印文及署押各一枚均應依刑法第二百十九條之規定宣告
    沒收。經核認事用法均無違誤。被告上訴意旨，除空言否認犯行外，企圖卸責於
    已判緩刑確定之丙○○，殊無可取。上訴核無理由，應予駁回。
據上論結，應依刑事訴訟法第三百六十八條判決如主文。
本案經檢察官彭坤業庭執行職務。
中    華    民    國     九十     年      一        月        十七      日
                            臺灣高等法院刑事第十八庭
                                審判長法  官  吳      敦
                                      法  官  林  陳  松
                                      法  官  吳  明  峰
右正本證明與原本無異。
如不服本判決應於收受送達後十日內向本院提出上訴書狀，其未敘述上訴之理由者並
得於提起上訴後十日內向本院補提理由書（均須按他造當事人之人數附繕本）。
                                      書記官  李  華  安
中    華    民    國     九十     年      一        月        十七      日
附錄本案論罪科刑法條全文：
刑法第二百十六條
行使第二百十條至第二百十五條之文書者，依偽造、變造文書或登載不實事項或使登
載不實事項之規定處斷。
刑法第二百十條
偽造、變造私文書，足以生損害於公眾或他人者，處五年以下有期徒刑。
刑法第三百三十九條
意圖為自己或第三人不法之所有，以詐術使人將本人或第三人之物交付者，處五年以
下有期徒刑、拘役或科或併科一千元以下罰金。
以前項方法得財產上不法之利益或使第三人得之者，亦同。
前二項之未遂犯罰之。


司法院資訊處製作；財團法人民間司法改革基金會備份。
